【裁判字號】    92,聲判,93
【裁判日期】    921212
【裁判案由】    聲請交付審判
【裁判全文】
臺灣高雄地方法院刑事裁定                          九十二年度聲判字第九三號
    聲  請  人
    即  告訴人  甲○○
    代  理  人  朱育男律師
    被      告  乙○○○
                丙○○
右列聲請人因告訴被告等詐欺等案件，不服臺灣高等法院高雄分院檢察署檢察長駁回
再議之處分（九十二年度上聲議字第七二九號），聲請交付審判，本院裁定如左：
    主  文
聲請駁回。
    理  由
一、按告訴人不服上級法院檢察署檢察長或檢察總長認再議為無理由而駁回之處分者
    ，得於接受處分書後十日內委任律師提出理由狀，向該管第一審法院聲請交付審
    判；法院認為交付審判之聲請不合法或無理由者，應駁回之，刑事訴訟法第二百
    五十八條之一、第二百五十八條之三第二項前段分別定有明文。本件聲請人即告
    訴人甲○○以：被告丙○○、乙○○○二人係夫妻，於民國八十七年五月五日間
    招募之民間互助會，以被告丙○○為會首，每會新台幣（下同）三萬元，採內標
    制，告訴人並以葉太太名義共參加二會，依該互助會之約定，得標之會員，需將
    剩餘之會款債務簽發同額之本票交付予其他活會會員。詎被告二人自八十八年十
    二月一日起竟無故止會，告訴人共給付二十四次會款金額共一百四十四萬元，且
    被告等應交付予告訴人之活會會員本票應係四十八張，而被告等竟只交付二十八
    張，短少二十張，告訴人向被告等索取短少之本票及詢問究係何人得標，被告等
    竟置之不理。又被告等交付予告訴人之二十八張本票，其中以「阿玲」名義簽發
    之本票二紙，經告訴人私下查訪得知「阿玲」本名為王惠玲，王惠玲稱該二紙本
    票非其本人所簽發，且並未授權他人簽發。又其中以「洪金英」名義簽發之本票
    二紙，經告訴人私下查尋得知，本票上之身分證字號Ｚ000000000號，
    並非「洪金英」之身分證號碼，且本票之地址竟與被告丙○○之地址相同，而本
    票上之筆跡則與被告乙○○○之筆跡相似，「洪金英」係被告冒用之人頭。被告
  等分別冒用「阿玲」及「洪金英」之名義各簽發本票二紙，故以被告等涉有詐欺
    、偽造有價證券罪嫌為由，向台灣高雄地方法院檢察署（下稱高雄地檢）提出告
    訴，經該署檢察官於九十一年十二月四日以九十一年度偵字第二六三０八號不起
    訴處分書予以不起訴處分後，聲請人不服聲請再議，經臺灣高等法院高雄分院檢
    察署（下稱高雄高分檢）檢察長於九十二年三月十三日以九十二年度上聲議字第
    二０二號發回續行偵查，再經高雄地檢於九十二年六月十八日以九十二年度偵續
    字第五六號不起訴起分書予以不起訴處分，聲請人復對該不起訴處分聲請再議，
    嗣經高雄高分檢於九十二年七月二十八日以九十二年度上聲議字第七二九號處分
    書駁回其再議，並於九十二年八月二十一日送達聲請人，聲請人乃於九十二年八
    月二十九日委任律師，提出理由狀向本院聲請交付審判等節，業經本院依職權調
    取高雄地檢九十年度發查字第三００四號、九十年度他字第三四九０號、九十一
    年度偵字第二六三０八號、九十二年度偵續字第五六號、高雄高分檢九十二年度
    上聲議字第七二九號等卷宗核閱無誤，故本件聲請交付審判程序合於前揭規定，
    先予敘明。
二、聲請交付審判意旨略以：以「阿玲」名義簽發之二紙本票均非王惠玲所簽發，其
    上之指印均非王惠玲所蓋，被告二人於其上按押指印，其用意應在使人誤信係王
    惠玲本人所簽發；又被告二人所交付之二十八張本票中，僅有「阿玲」部分係以
    外號而非以本名簽發，且「阿玲」係簽於受款人欄而非發票人欄，足證可知該本
    票係被告所偽造；證人廖麗珠係以「廖麗珠」之名義簽發本票，而非以「阿麗」
    或「阿玲」之名義，此與其所稱以「阿玲」、「阿麗」之名義參加四會不符，顯
    見廖麗珠所述不實；再證人蔡春鶯不知道得標金額及標得會款總額，卻仍記得互
    助會得標日期、開標日期等次要問題，顯係其應與被告等事先串供，為虛偽之證
    述；又證人蔡春鶯與被告隔離訊問後，對蔡春鶯之住所、得標之款項如何給付、
    標得後之死會會款如何給付等情，被告與證人蔡春鶯供述不完全一致，且為何其
    原姓「蔡」，卻改姓為「洪」，與民間習俗不符，又被告既受蔡春鶯委託簽發「
    洪金英」本票，為何卻記載被告女兒之身分證字號，及被告等之住址，且倘係代
    簽發本票，為何有蓋用指印之理；且證人洪壁雲證述：被告等要求會腳簽發本票
    時，須記載真實姓名、身分證字號，並攜帶身分證以供核對等語，證人林福枝雖
    以「福枝」名義參加互助會，但係以其真實姓名簽發本票，且證人李仙賜與告訴
    人間有夙怨，顯見林福枝、李仙賜之證述應有不實。從而，被告涉犯偽造有價證
    券犯行明確等語。
三、次按法院於審查交付審判之聲請有無理由時，除認為告訴人所指摘不利被告之事
    證未經檢察機關詳為調查或斟酌，或不起訴處分書所載理由違背經驗法則、論理
    法則或其他證據法則，否則，不宜率予交付審判，法院辦理刑事訴訟案件應行注
    意事項第一百一十八項可資參酌。經查：
  (一)本件原檢察官偵查結果以：
    (1)關於詐欺罪嫌部分：林美慧係以阿蕙名義參加系爭互助會，在第四會得標後之
      二、三個月即未再繳會款，又黃福連以黃代書之名義參加系爭互助會，在第一
      會即標得，而於八十七年十、十一月間即未正常繳納會款，該二人所欠會錢目
      前仍未還清等情，業據證人黃福連到庭結證稱：「我十幾年前就有跟會了，後
      來八十七年十、十一月就未正常繳，我後來大概三千、五千在還，但是幾乎都
      沒有還」等語；另證人林美慧亦到庭結證稱：「我當時在八十七年九月間標到
      後，二、三個月就沒有再繳會款，而當時也有加會，我後來也無法付會款，每
      月都有繳二、三千元，儘量還給被告」等語屬實，顯見被告二人事後積欠告訴
      人款項，係因受會員林美慧、黃連福倒會所致，並非起會之時即有施用詐術之
      行為，而為事後逃避。又被告二人招募合會已有十幾年之時日，之前亦不曾有
      倒會紀錄，而系爭八十七年五月之互助會止會之前係正常運作，因上開會員倒
      會才導致止會乙節，亦經證人王惠玲證稱：「倒會的原因是因為有一位代書及
      阿惠的女子倒會繳不出錢來，以會才倒掉的」等語，及證人蔡春鶯、李仙賜證
      稱：「當時是因為會腳倒會，才造成無法再支撐，之前被告二人還有去借錢周
      轉會錢」等語在卷。參以告訴人三、四年前已開始參加被告之互助會，在系爭
      互助會之前，亦有參加過被告之互助會，沒有發生倒會之問題，亦據告訴人於
      偵查中自承不諱，因認被告二人自始並無施用詐術使告訴人陷於錯誤之情事，
      被告二人涉犯詐欺罪嫌尚有不足，而予以不起訴處分。
    (2)偽造有價證券部分：
      證人王惠玲於偵查時證稱：「當時我去代標的時候，我看到阿玲（的本票）
        不是我開的，後來我母親廖麗珠告訴我，他有將會借給乙○○○，本票是她
        用阿玲幫他開的」等語，另證人廖麗珠亦到庭結證稱：「我有參加四會，我
        不認識字，都是會頭幫我寫，也有叫他開本票，我也有叫我女兒王惠玲出來
        代標一會」等語，此外復有「阿玲」、「阿麗」姓名之會單影本一紙在卷可
        查，顯見本件上開本票「阿玲」部分，確係由證人廖麗珠授權被告二人以所
        加入之會名「阿玲」於標會時所開立，而被告二人尚欠證人廖麗珠金錢，此
        亦為被告所坦認，是證人廖麗珠與被告二人尚有利害關係，反結證對被告二
        人有利之證言，足見其證言應屬可信，揆諸上開規定，此部分自無偽造有價
        證券可言。
      另上開「洪金英」之姓名係蔡春鶯，以洪太太名義參加系爭互助會，開標時
        要收會錢沒有空，因此委託被告等開立本票乙情，亦據證人蔡春鶯到庭結證
        稱：「我都是委託被告二人幫我寫的，以洪太太的名義加入，簽立本票，而
        我洪金英的名字是溫府千歲幫我取的」、「（為何自稱洪太太？）當時跟我
        一起的男人姓洪（洪金鐘）」等語；證人即介紹蔡春鶯加入被告二人合會之
        人李仙賜亦到庭證稱：「我認識洪金英，都是大家一起加入會的，我們都叫
        她金英，她有一位在一起同居的洪先生，所以有人稱她洪太太」、「我知道
        他跟別人同居、、、甲○○也是我介紹去參加被告的會，當初甲○○也是用
        葉太太的名義參加」等語，足見證人蔡春鸞當時以同居人之姓氏參加上開互
        助會，且參以告訴人及證人即本互助會會員洪昆雲均自承分別以「葉太太」
        及丈夫「茂生」名義參加本件互助會等情，以及證人即本互助會會員林福枝
        另具結證稱：「（乙○○○有無要求你們一定要在本票寫姓名住址資料？）
        、、、我知道以前有的會腳怕被人家知道，都寫他的稱呼或偏名，例如「阿
        香」之類，尤其是一些婦女更怕人家知道，在以前都會沒事」、「（會單可
        以寫偏名，為何本票也寫偏名？）因為大家都怕被知道，所以都隨便寫一寫
        ，因為有時候會腳與會員不是很熟，只知道會員之偏名」等語甚詳，益證證
        人蔡春鸞以偏名「洪金花」參加互助會一情，應堪採信。
      再系爭「洪金英」名義之本票一紙，其上之住所及身分證號碼皆非證人蔡春
        鸞資料乙情，訊據被告丙○○辯稱：「（為何這樣做？）因為蔡春鸞沒空前
        來，拜託我們寫的．．．」、「（是誰叫你這樣寫？）蔡春鸞叫我幫他寫本
        票的，我不知道他的住址和身分證」等語，而乙○○○則辯稱：「（洪金英
        這張本票上面的住址及身分證號碼都不是蔡春鸞的資料，拿到本票的人，如
        何追索？）可以，因上面的住址是我家，身分證號碼是我女兒顏巧純，我們
        不懂法律」、「（是不是你叫丙○○這樣寫？）我比較不識字，我叫我女兒
        幫忙寫，後來我先生回來才幫忙寫的」等語，核與證人蔡秀鸞證稱：「（你
        有授權給被告幫你寫本票？）有，我跟他們的會十幾年了，都委託他們幫我
        寫，一直都沒問題，我也不知這次會出事」、「（你有無告訴被告你的身分
        證字號及住址？）沒有，因當天標會就要寫本票，我只好委託他們幫我寫」
        等語尚屬相符，則系爭本票既經由證人蔡春鸞授權後簽發，進而開立本票供
        作合會之用，縱其上之身分證字號與真實字號縱有所出入，亦與偽造有間。
        且衡之常情，被告二人若有偽造文書之故意，理應隨意填寫完整之姓名，以
        免立即遭告訴人識破，或者在本票上填寫非自己住所或身分證之資料，而讓
        收到本票之告訴人無從查悉或追索，卻反於本票上為右開字語，顯然乃因被
        告二人長年招募互助會所慣行之會員間彼此取得債權之方式而已，被告等自
        無偽造有價證券之故意。
      告訴人復指訴被告只知道蔡春鶯姓洪，並不知道其真實名字，有違常情，及
        證人蔡春鶯與被告隔離訊問後，對蔡春鶯之住所、得標之款項如何給付、標
        得後之死會會款如何給付等情，被告與證人蔡春鶯供述不完全一致，而且為
        何姓「蔡」，卻改姓為「洪」，與常情不符，認「洪金英」係被告所冒用之
        人頭云云。惟民間互助會常有以別名參加或夫妻分別以對方之名義加入合會
        ，只知其人而不知其真實姓名，此為一般社會上可知之經驗，而本件系爭互
        助會會員皆以別名參加，此有互助會單影本一紙附卷可參，且告訴人本身亦
        以別名「葉太太」名義加入系爭互助會，被告等當時亦不知告訴人之真實姓
        名，而證人李仙賜縱使介紹告訴人加入，本身亦不知告訴人「葉太太」之名
        ，此為證人李仙賜到庭證稱屬實，是被告等不知「洪金英」之真實姓名，應
        堪採信，且證人蔡春鶯以「洪」姓加入，係因有同居人「洪金鐘」之名，此
        為證人蔡春鶯所自承，證人李仙賜亦證稱屬實，故以「洪」為姓，實屬可能
        ；又告訴人姓名為甲○○，然本身確亦以「葉太太」加入合會，足見證人蔡
        春鶯之真實性，應屬可信。又系爭互助會自起會至止會時長達一年半，距今
        亦近四年，時間久遠，一般正常人之記憶尚不能每月均正確敘述，除非有書
        面或電磁紀錄，故人之供述稍有出入，亦屬合乎情理，是被告與證人蔡春鶯
        對交付會款之確切時間及地點，因合會時間甚長，而有出入，亦在可容許之
        範圍內，自難憑告訴人推測二人供述出入之詞，即據以否認證人蔡春鶯之真
        實性，而被告二人既有證人蔡春鶯之授權，進而開立本票供作合會之用，因
        不知證人蔡春鶯之身分證字號，而由其子女代為書寫，其上字號縱有所出入
        ，亦與偽造有價證券之構成要件有間，且查無其他積極證據足認被告二人涉
        有偽造有價證券之犯行，而予不起訴處分。
  (二)臺灣高等法院高雄分院檢察署檢察長維持原檢察官所為之不起訴處分，並以：本
    件本票上「阿玲」係王惠玲，而王惠玲之母親廖麗珠各以「阿麗」及「阿玲」名
    義參加系爭互助會二會，王惠玲曾幫助母親代標一次會，以王惠玲名義簽發本票
    ；又廖麗珠因不識字，故委託被告幫其簽發「阿玲」之本票。而系爭「洪金英」
    名義之本票，是蔡春鶯授權被告開立，被告並無偽造有價證券之犯行。另被告亦
    無詐欺之犯行。業據原檢察官於不起訴處分書內論述甚詳，再議意旨，仍執前詞
    任意指摘原不起處分不當，經核並無理由，而駁回再議之聲請。
四、經核前開不起訴處分及駁回再議之理由，已清楚論敘被告二人不成立詐欺罪及偽
    造有價證券罪嫌之理由，並述明證人廖麗珠、李仙賜、蔡春鶯之證述可採之理由
    ，而予以不起訴處分及駁回再議之聲請，且該不起訴處分及駁回再議之理由，均
    未違背經驗法則及論理法則，亦無違反證據法則之處，告訴人仍以上開理由認被
    告等涉有偽造有價證券等犯行，聲請交付審判，自難認有理由，應予駁回。
據上論斷，應依刑事訴訟法第二百五十八條之三第二項前段，裁定如主文。
中      華      民      國    九十二    年      十二      月    十二    日
                                      臺灣高雄地方法院刑事第四庭
                                          審判長法  官  吳 永 宋
                                                法  官  黃 惠 玲
                                                法  官  洪 能 超
右正本證明與原本無異。
不得抗告。
        書記官  吳 金 霞
中      華      民      國    九十二    年      十二      月    十二    日


司法院資訊處製作；財團法人民間司法改革基金會備份。
